【裁判字號】    98,台上,2473
【裁判日期】    980507
【裁判案由】    違反懲治走私條例等罪
【裁判全文】
最高法院刑事判決            九十八年度台上字第二四七三號
上  訴  人  甲○○
選任辯護人  彭火炎律師
            張玉琳律師
上列上訴人因違反懲治走私條例等罪案件，不服台灣高等法院台
中分院中華民國九十八年二月十九日第二審判決（九十七年度上
訴字第一九三四號，起訴案號：台灣台中地方法院檢察署九十五
年度偵字第二八五二八號），提起上訴，本院判決如下：
    主  文
原判決撤銷，發回台灣高等法院台中分院。
    理  由
本件原判決認定上訴人甲○○為「瑞吉祥三號」（現已更名為「
瑞宏財六號」）漁船船長，明知逾一千公斤之漁貨，即屬行政院
公告「管制物品項目及其數額」丙項管制進口物品，竟基於自境
外私運管制物品進口逾公告數額之犯意，利用無違法性認識之輪
機長李金龍、船員蔡清和、Allan Cervan tes（菲律賓籍）、Ba
sir Mohamad Abdul （印尼籍）等人，分別為下列私運管制物品
進口逾公告數額之不法行為：（一）上訴人於民國九十五年十二
月八日晚上十一時許，駕駛「瑞吉祥三號」漁船自台中縣梧棲漁
港安檢所申報出海作業後，未實際從事捕撈作業，而航行至我國
領海以外之不詳海域，向不詳人士取得現成之如原判決附表編號
一所示，未經許可逾上開公告數額之漁貨海鰻、三點蟹、肉魚、
魟魚、黑鯛、赤翅、紅盤、午魚、白口、黑口等，總重五千一百
八十公斤，於九十五年十二月九日下午六時二十分許，載運返抵
台中縣梧棲漁港安檢所並申報入港，而走私上揭漁貨入境。經行
政院海岸巡防署海岸巡防總局中部地區巡防局第三海岸巡防總隊
（下稱中部第三岸巡總隊）人員依法實施安全檢查時，發現該船
漁獲量異常，乃依上訴人所稱之作業漁區及該次出海作業時間、
漁貨量等資料，填具「漁船載運漁產品是否自行捕獲諮詢表」，
傳真予行政院農業委員會漁業署查詢，並於採樣後，將上揭漁貨
交由上訴人自行於九十五年十二月十一日、同月十二日拍賣，分
別得款新台幣（下同）四萬四千六百五十五元、五萬六千一百四
十八元。（二）上訴人又於同年十二月十二日上午二時二十分許
，仍駕駛上開漁船，自上開安檢所申報出海作業後，未實際從事
捕撈作業，而航行至我國領海以外之不詳海域，向不詳人士取得
現成之如原判決附表編號二所示，未經許可逾上開公告數額之漁
貨紅目鰱（含紅盤魚）、三牙魚、白口魚、鮸魚、午魚、白鯧魚
、黑鯧魚、肉魚等，總重約六千四百八十六．一公斤，於同日下
午四時十五分許，載運返抵該安檢所並申報入港，而走私上揭漁
貨入境。經中部第三岸巡總隊人員依法登船實施安全檢查時，再
度發現該船漁貨量異常，而扣押該次漁貨，並送交台中魚巿場股
份有限公司於同年十二月十四日拍賣得款三十萬七千五百六十六
元（扣除整理等費用二萬一千八百六十九元，實付金額二十八萬
五千六百九十七元）等情。因而撤銷第一審所為科刑之判決，改
判仍論處上訴人私運管制物品進口逾公告數額二罪罪刑，並定應
執行刑。固非無見。
惟查：（一）、有罪判決書所記載之犯罪事實，為論罪科刑適用
法律之基礎，故凡於適用法律有關之重要事項，必須詳加認定，
明確記載，然後於理由內敘明犯罪事實所憑之證據及認定之理由
，始足為適用法律之依據。又懲治走私條例第二條第一項之私運
管制物品進口罪，係指私運該物品進出國境而言。國境包括領土
、領海及領空。依中華民國領海及鄰接區法第三條之規定，中華
民國領海為自基線起至其外側十二浬間之海域。於國境內自某一
地區運送管制物品至另一地區，或自大陸地區私運管制物品進入
台灣地區，其屬前者，應適用同條例第三條之規定論以國境內運
送管制物品罪，若屬後者，則應成立同條例第十二條之準私運管
制物品進口罪，並依該條之規定適用同條例第二條第一項處斷，
均不能逕論以私運管制物品罪。是走私行為之起運點究於我國境
內、境外或大陸地區，即為攸關上開各規定法律適用之重要事項
，除認明記載於事實欄外，並應詳為說明認定所憑之依據與得心
證之理由，始為適法。原判決對上訴人論以私運管制物品進口罪
，事實欄內雖記載上訴人先後於九十五年十二月八日及同年月十
二日二次，分別航行至「我國領海以外之不詳海域」，向不詳人
士取得原判決附表編號一、二所示，逾上開公告數額之漁貨後，
私運入境台灣等情，然理由內，就其認定上訴人接受該漁貨，並
起運而走私管制物品之地點係於我國境外海域之事實所憑之依據
與得心證之理由，竟未置一詞，已有判決理由不備之違法。復以
其理由內，竟說明自大陸地區私運物品進入台灣地區者，以私運
物品進口論，亦應適用懲治走私條例規定處斷，故上訴人自境外
私運入境之漁貨來源如何，對上訴人本件犯罪之成立不生影響云
云，所為論斷亦非適法。（二）、原判決援引行政院農業委員會
農業藥物毒物試驗所第０九六二五０一０九三號函附之漁獲氰化
物含量檢驗報告，認定本件上訴人二次載返之漁貨，採樣十一件
送驗結果，其中八件鰓部檢出氰化物殘留，五件內臟檢出氰化物
殘留，鱗和肉則皆未檢出，經該委員會鑑定其形成原因，應係捕
撈者施加氰化毒物於海域，導致魚隻中毒所致，再佐以上訴人始
終堅稱其未以毒魚方式撈捕漁獲等語，乃推論本件漁貨確非上訴
人自行捕獲，而係自境外向他人取得後，私運進口牟利。然上開
檢驗報告中所列漁貨「馬加」、「白帶」二種，並不屬原判決所
認定上訴人走私進口之其附表所示漁貨，而上訴人載運之漁貨經
採樣送往鑑定之檢體，其中「白口」、「黑口」則未據檢驗並列
載於上開檢驗報告中。是上開經檢驗之檢體，似與採樣送驗之檢
體不盡相符，其原因為何？自有釐清之必要。乃原審未遑為該調
查，逕引用該檢驗報告，為對上訴人科刑判決之基礎，其證據調
查職責猶嫌未盡，且其證據判斷之職權運用，亦不合於經驗及論
理法則。以上，或為上訴意旨所指摘，或係本院得依職權調查之
事項，應認原判決有發回更審之原因。
據上論結，應依刑事訴訟法第三百九十七條、第四百零一條，判
決如主文。
中    華    民    國  九十八  年    五    月    七    日
                      最高法院刑事第四庭
                          審判長法官  張  淳  淙
                                法官  劉  介  民
                                法官  蔡  彩  貞
                                法官  林  俊  益
                                法官  陳  世  雄
      本件正本證明與原本無異
                                      書  記  官
中    華    民    國  九十八  年    五    月   十四   日
                                                Ａ


司法院資訊處製作；財團法人民間司法改革基金會備份。
